【裁判字號】    97,判,33
【裁判日期】    970221
【裁判案由】    建築法
【裁判全文】
最  高  行  政  法  院  判  決
                                     97年度判字第00033號
上  訴  人  甲○○
被 上訴 人  臺北市政府都市發展局（承受原臺北市政府工務局
                                  建築管理業務）
代  表  人  許志堅
上列當事人間建築法事件，上訴人對於中華民國96年2月26日臺
北高等行政法院95年度簡字第518號判決，提起上訴，本院判決
如下：
    主  文
原判決廢棄。
訴願決定及原處分均撤銷。
第一審及上訴審訴訟費用均由被上訴人負擔。
    理  由
一、按對於適用簡易程序之裁判提起上訴或抗告，須經最高行政
    法院之許可，且該許可以訴訟事件所涉及之法律見解具有原
    則性者為限，行政訴訟法第235條定有明文。本件涉及建築
    法第91條第1項規定之連續處分，是否以先經主管建築機關
    命限期改善或補辦手續為要件之法律問題，其意義重大，有
    由本院闡釋之必要，應認本件涉及之法律見解具有原則性，
    上訴人之上訴應予許可，先予敘明。
二、上訴人為臺北市松山區○○○路○段356號9樓（下稱系爭建
    物）區分所有權人，其在系爭建物同址之公共樓梯間違規設
    立門扇，經臺北市政府工務局（下稱原處分機關）查獲，認
    其違反建築法第77條第1項之規定，以民國93年7月23日北市
    工建字第09353147500號函請上訴人依限自行改善後申報核
    備。上訴人逾期未為改善，原處分機關再以93年9月14日北
    市工建字第09353713200號函請依前函規定辦理在案。上訴
    人逾期仍未改善，原處分機關續依建築法第91條第1項規定
    以93年12月8日北市工建字第09354730900號函處上訴人新臺
    幣（下同）6萬元之罰鍰。上訴人不服，提起訴願，遭決定
    駁回。嗣原處分機關再次派員前往現場勘查，發現上訴人仍
    未改善，遂認上訴人再次違反建築法第77條第1項規定，依
    同法第91條第1項規定，以94年10月13日北市工建字第
    09454418700號函（下稱系爭處分）再次處上訴人6萬元罰鍰
    。上訴人不服，循序提起本件行政訴訟。
三、上訴人於原審主張：（一）上訴人之門扇並非位於大樓之公
    共樓梯間，而係位於室內通道間。該層之樓梯間位於昇降機
    後方，有獨立之門戶可供出入。系爭門扇係供上訴人獨自使
    用，亦未妨礙他人之使用空間。（二）上訴人之房屋登記面
    積（含附屬建物陽台、雨遮）為203.47平方公尺，惟經上訴
    人實際測量屋內面積之結果，縱連門扇一併納入計算，僅有
    198.95平方公尺，由此可知系爭門扇之位置是屬於上訴人所
    有權範圍。（三）上訴人購買系爭建物時，仲介人員提及大
    門之界限係系爭門扇所在位置，原屋主未善加利用，並不能
    據此否認上訴人之所有權。（四）系爭門扇之構造、材質、
    設備完全符合建築法之安全、消防等要求，有專業建築師林
    雅峰檢驗、簽證之安全證明書為證，原處分機關不應違反專
    業而為相反之認定。（五）原處分機關為第二次裁處前，應
    依行政執行法第31條規定，以書面限期履行，乃原處分機關
    竟未再以書面通知上訴人限期改正，有違前開行政執行法規
    定。（六）原處分機關稱系爭門扇之現狀與竣工圖不符，然
    尚不得據此謂上訴人已違反建築法第77條規定，仍應就個案
    事實詳加審究。況此為國人於房屋施工之習慣，原處分機關
    不應違背民俗風情等語，為此求為撤銷訴願決定及原處分。
四、被上訴人則以：（一）上訴人所有之系爭建物，領有原處分
    機關80使字第483號使用執照，系爭建物前，上訴人擅自外
    移約270公分左右之門扇，位於公共樓梯間範圍內，核與原
    核准使用執照竣工圖不符，其占用為居室使用，已違反建築
    法第77條第1項之規定，原處分機關相繼以93年7月23日北市
    工建字第09353147500號暨93年9月14日北市工建字第
    09353713200號函請上訴人依限自行改善，上訴人逾期未改
    善，原處分機關乃依建築法第91條第1項規定以93年12月8日
    北市工建字第09354730900號函處上訴人6萬元罰鍰，並無違
    誤。（二）上訴人主張其產權實際面積與地政機關登記面積
    不符乙節，按產權面積應以地政機關登記面積為準，倘上訴
    人產權面積登記與現況不符，應向地政機關申請更正或複丈
    ，若有給付不完全之情形，亦應循司法途徑尋求解決，而非
    擅自占用公共範圍以補足，故原處分並無違誤等語，資為抗
    辯，求為判決駁回上訴人之訴。
五、原審駁回上訴人於原審之訴，係以：（一）上訴人為系爭建
    物之區分所有權人，其於同址之公共樓梯間設置門扇之位置
    ，與該建物之竣工圖不合，有系爭門扇採證照片之位置及系
    爭竣工圖所示門扇之位置圖附原處分卷足資比對，可知系爭
    門扇確非竣工圖所示之門扇，而係上訴人事後所擅自設置無
    疑，此並經原處分機關現場勘查審認屬實。（二）系爭建物
    公共樓梯間，係留設供大樓住戶通行之所需，於發生緊急危
    難時可發揮適當之迴旋空間，如擅自加以圈圍將導致迴旋空
    間之縮減，甚或致無法迴旋，致妨害公共安全；縱此公共樓
    梯間之空間，平常以上訴人出入使用最為頻繁，仍非屬上訴
    人專有之部分，上訴人自不得予以圈圍供己專用，上訴人予
    以占有供個人使用，自已違反建築法第77條第1項規定。（
    三）上訴人本件違規行為，前已經原處分機關以93年12月8
    日北市工建字第09354730900號函處以6萬元罰鍰在案，嗣原
    處分機關再次派員前往現場勘查，發現上訴人仍未改善，再
    次認上訴人違反建築法第77條第1項之規定，依同法第91條
    第1項規定，以94年10月13日北市工建字第09454418700號函
    處罰上訴人，顯無如上訴人所稱未予書面通知限期改正之情
    節；而系爭建物產權面積應以地政機關登記之範圍為據，縱
    所登記產權面積與事實現況不符，亦屬另案向地政機關申請
    更正或複丈之問題，在疑義未澄清前，上訴人仍不得擅自占
    用公共使用範圍以補足自認不足之面積等詞，為其理由。
六、本院按：（一）「有左列情形之一者，處建築物所有權人、
    使用人、機械遊樂設施之經營者新臺幣六萬元以上三十萬元
    以下罰鍰，並限期改善或補辦手續，屆期仍未改善或補辦手
    續而繼續使用者，得連續處罰，並限期停止其使用。必要時
    ，並停止供水供電、封閉或命其於期限內自行拆除，恢復原
    狀或強制拆除：．．．二、未依第七十七條第一項規定維護
    建築物合法使用與其構造及設備安全者。．．．」建築法第
    91條第1項第2款定有明文。依前開規定所為之連續處分，應
    以主管機關於為罰鍰處分時，已併命受處分人限期改善或補
    辦手續，受處分人屆期仍未為之為必要，苟主管機關於首次
    為罰鍰處分時，未併命受處分人限期改善或補辦手續，自無
    屆期仍未改善或補辦手續之可言，即不得再處以罰鍰。經查
    ：（一）上訴人為系爭建物區分所有權人，其在系爭建物同
    址之公共樓梯間違規設立門扇，經原處分機關查獲，認其違
    反建築法第77條第1項之規定，先後以93年7月23日北市工建
    字第09353147500號函、93年9月14日北市工建字第
    09353713200號函請上訴人依限自行改善後申報核備。上訴
    人逾期未為改善，原處分機關續依建築法第91條第1項規定
    ，以93年12月8日北市工建字第09354730900號函處6萬元之
    罰鍰；嗣後原處分機關再次派員前往現場勘查，發現上訴人
    仍未改善，認上訴人再次違反建築法第77條第1項規定，依
    同法第91條第1項規定，以94年10月13日北市工建字第
    09454418700號函再次處上訴人6萬元罰鍰等情，為原審依法
    認定之事實。（二）依前開事實，原處分機關於以93年12月
    8日北市工建字第09354730900號函處上訴人6萬元之罰鍰時
    ，並未併限期命上訴人改善，揆之前開規定及說明，原處分
    機關不得再對上訴人以其逾期未為改善而處以罰鍰，乃原處
    分機關又以原處分處上訴人罰鍰，經核即有未合。上訴人上
    訴意旨，以原處分有前開違法情形，訴願決定及原判決未予
    糾正，指摘為違法並求予撤銷、廢棄，即屬有據，應由本院
    將原判決予以廢棄，並將訴願決定及原處分併予撤銷。
據上論結，本件上訴為有理由，依行政訴訟法第256條第1項、第
259條第1款、第98條第1項前段，判決如主文。
中    華    民    國    97    年    2     月    21    日
                    最高行政法院第一庭
                        審判長法官  鄭  淑  貞
                              法官  黃  本  仁
                              法官  吳  明  鴻
                              法官  鄭  小  康
                              法官  帥  嘉  寶
以  上  正  本  證  明  與  原  本  無  異
中    華    民    國    97    年    2     月    21    日
                              書記官  阮  思  瑩


司法院資訊處製作；財團法人民間司法改革基金會備份。
